【裁判字號】    98,保險,4
【裁判日期】    980710
【裁判案由】    給付保險金
【裁判全文】
臺灣花蓮地方法院民事判決               98年度保險字第4號
原      告  甲○○
                      91號
訴訟代理人  籃健銘律師
複  代理人  林政雄律師
被      告  國泰人壽保險股份有限公司
法定代理人  丙○○
訴訟代理人  賴盛星律師
上列當事人間請求給付保險金事件，本院於民國98年7月1日言詞
辯論終結，判決如下：
    主  文
原告之訴及假執行之聲請均駁回。
訴訟費用由原告負擔。
    事實及理由
壹、兩造爭執要旨：
一、原告起訴主張：
  (一)原告於民國97年7月2日針對訴外人即配偶鄭玉珠（已）部
    分險種將屆期，依訴外人即被告公司保險業務員詹湘穎（原
    名乙○○）之建議，為鄭玉珠投保被告公司「國泰人壽松柏
    長期看護終身壽險（保單號碼：0000000000）」（下稱系爭
    保險），並指定原告（即要保人）為第一順位保險金受益人
    ，原告於保單送達後1次給付1年的保險費新台幣（下同）70
    ,097 元，嗣被保險人即原告配偶鄭玉珠於97年10月21日因
    心因性休克，於送醫前即已死亡，原告並於事故發生後即時
    通知被告公司保險業務員，詎被告公司以保險期間過短而拒
    絕理賠，並於97年12月9日寄發存證信函予原告，以原告於
    投保時對書面詢問未據實告知為由，片面解除系爭保險契約
    ，致原告無法請領被保險人鄭玉珠之死亡保險金。然依保險
    法第64條規定，被告保險公司縱因此有解除系爭保險契約之
    事由，惟原告於被保險人鄭玉珠死亡之次日即97年10月22日
    ，已告知被告公司保險業務員詹湘穎，然被告公司遲至97年
    12月9日始寄發存證信函主張解除系爭保險契約，故本件是
    否尚未逾解除契約之除斥期間，尚非無疑。
  (二)況且，原告僅國小肄業，教育程度不高，並不識字（因所識
    字不多），無法自行認知保險契約上文字之含意，就系爭保
    險契約之內容均係透過被告公司保險業務員詹湘穎之告知，
    始能了解，再者，被告公司保險業務員詹湘穎為原告家中長
    期保險顧問，於投保系爭保險前，已知悉被保險人即原告配
    偶鄭玉珠心臟不好，並於被保險人鄭玉珠住院時亦曾至原告
    家中表達關懷之意，且被告公司保險業務員詹湘穎明確告知
    原告既被保險人即原告配偶鄭玉珠已治療，故將不影響新的
    保險契約之簽立，並因被告公司保險業務員詹湘穎曾經經辦
    原告及家人之投保業務，詳知被保險人即原告配偶鄭玉珠之
    資料，故系爭保險之個人資料、要保書被保險人健康告知事
    項並非原告所勾選，而係由被告公司保險業務員詹湘穎自行
    填寫，且其亦未以書面一一詢問原告，更未使原告獲悉此等
    應告知事項之存在，原告即無隱匿、過失遺漏或不實說明之
    情事，自無違反據實告知義務而變更或減少被告保險公司對
    於危險之估計，且原告係因信任被告公司保險業務員詹湘穎
    ，而於系爭保險契約上簽名，被告片面解約為無理由。
  (三)又觀諸一般社會生活經驗，人壽保險之招攬過程中，要保人
    除與體檢醫師接觸外，僅有可能與向其招攬保險之業務員有
    所接觸，甚不可能與保險公司之代表人董事或經理人等人接
    觸，且要保人之危險並非只有身體狀況而已，舉凡其經濟財
    物、家庭背景、特殊嗜好等皆須賴保險業務員由要保人處調
    查得知，應賦予保險業務員有告知義務之受領權，自不待言
    。則保險業務員身為被告公司之使用人，依民法第224條規
    定，就保險業務員未向原告詢問要保書上書面應告知事項，
    且被告公司保險業務員詹湘穎業經原告告知其有關被保險人
    之病症，卻未依告知內容詳實記載，原告並未違反保險法第
    64條之告知義務，被告公司應與自己之故意、過失，負同一
    責任，故被告公司自不得以原告違反告知義務為由，據以解
    除系爭保險契約，亦不得拒絕給付保險金，爰依保險契約法
    律關係，請求被告給付死亡身故保險金及遲延利息。
  (四)並聲明：1.被告應給付原告100萬元，及自起訴狀繕本送達
    翌日即98年4月30日起至清償日止，按年息百分之5計算之利
    息；2.願供擔保，請准宣告假執行。
二、被告則以：
  (一)本件被保險人即原告配偶鄭玉珠於97年7月2日向被告公司投
    保系爭保險，於投保時就被告公司於要保書第11頁之書面詢
    問第5項有關「過去5年內是否因患有下列疾病，而接受醫生
    治療、診療或用藥？(1)高血壓、狹心症、心股梗塞、心股肥
    厚、心內膜炎、風濕性心臟病、先天性心臟病、主動脈血管
    瘤。」之詢問時，原告勾選「否」，並在該份書面詢問資料
    記載「本要保書告知事項均經本人確認，如有虛偽，不實或
    不盡之情事者，願依保險法第64條... 」欄下，於要保人簽
    名處簽名，即已表示原告聲明該份書面詢問資料之所填寫之
    告知事項均屬實。
  (二)嗣於97年10月21日，被保險人鄭玉珠因心因性休克，送醫前
    死亡，及依財團法人佛教慈濟綜合醫院（下稱慈濟醫院）於
    97年11月14日回覆之病情說明書記載鄭玉珠曾於95年12月13
    日至該院診斷有先天性心房中隔缺損併心臟衰竭症狀，於95
    年12月13日至21日於該院心臟內科住院診療，顯見鄭玉珠於
    投保時未盡據實說明之義務，自違反保險法第64條之規定，
    則被告公司於97年12月9日以存證信函向原告行使解除系爭
    保險契約，自無給付保險金之義務，故原告請求被告公司給
    付保險金100萬元，顯屬無據。
  (三)原告固稱被告公司保險業務員詹湘穎未以書面詢問原告任何
    要保書上應告知之事項，並於知悉被保險人即原告配偶鄭玉
    珠健康狀況下與原告簽訂系爭保險契約，惟被告公司保險業
    務員詹湘穎均與原告於其所營機車行內接洽投保事宜，而鄭
    玉珠身為家庭主婦平日並未出現於機車行內，故被告公司保
    險業務員詹湘穎與鄭玉珠並不熟識，自無從知悉鄭玉珠健康
    狀況，更不知鄭玉珠曾住院一事。且被告公司保險業務員詹
    湘穎曾以口頭詢問前揭書面詢問事項內容「1.最近2個月是
    否有看過醫生或用藥2.2年內有無健康檢查或異狀3.5年內是
    否有手術或住院超過1星期以上4.子宮卵巢是否有問題5.是
    否有受傷過，身體機能是否有問題」，並依原告及被保險人
    即原告配偶鄭玉珠均回答「否」，而一一勾選填載前揭書面
    詢問事項，並請渠等詳細閱讀內容後簽名。則渠等經被告公
    司保險業務員詹湘穎詢問後，卻未據實告知鄭玉珠曾因心臟
    病住院之事實，當然違反保險法第64條之規定。另原告雖僅
    國小肄業，惟其經營機車行多年，其事業於花蓮業界亦列於
    前茅，原告稱不識字，自非事實。
  (四)又被告公司保險業務員詹湘穎於被保險人即原告配偶鄭玉珠
    死亡之隔日即97年10月22日接獲通知，被告公司獲知死亡一
    事日期應為97年10月底，嗣被告公司於97年11月20日收受慈
    濟醫院病情說明書，方知鄭玉珠有先天性心房中隔缺損併心
    臟衰竭症狀，並同年12月9日寄發存證信函，則被告公司知
    悉有解除事由至解除系爭保險契約之意思表示，並未逾保險
    法第64條1個月之除斥期間。
  (五)並聲明：1.原告之訴駁回；2.如受到不利之判決，請准被告
    提供同面額之國泰世華商業銀行1年期可轉讓定期存款存單
    為擔保，免為假執行。
貳、本件經兩造整理並協議簡化爭點結果如下：
一、兩造不爭執之事實：
  (一)原告於97年7月2日以其妻鄭玉珠為被保險人向被告投保松柏
    長壽看護終身保險（保單號碼0000000000，下稱系爭保險契
    約），約定身故保險金為100萬元，並約定身故保險金受益
    人為原告。
  (二)被保險人鄭玉珠曾於95年12月13日至慈濟醫院診斷出患有先
    天性心房中隔缺損併心臟衰竭症狀，並於95年12月13日至95
    年12月21日於慈濟醫院心臟內科住院診療。（卷第40-41頁
    ）
  (三)被告契約調查科於97年11月20日收受慈濟醫院之病情說明書
    ，知悉被保險人鄭玉珠於上開時間診斷出上開疾病並住院診
    療。
  (四)被保險人鄭玉珠於97年10月21日因心因性休克，於送醫前死
    亡。
  (五)被保險人鄭玉珠於97年10月21日死亡後，原告即於隔日即97
    年10月22日告知被告公司業務員詹湘穎。
  (六)系爭保險契約要保書上「過去5年是否曾因受傷或生病住院
    治療7日以上？」、「過去5年是否曾因患有下列疾病，而接
    受醫師治療、診療或用藥？(1)高血壓症（指收縮壓140mmH G
    舒張壓90mmHG以上）、狹心症、心肌梗塞、心肌肥厚、心內
    膜炎、風濕性心臟病、先天性心臟病、主動脈血管瘤。...
    」事項，勾選「否」之欄位。
二、本件爭點限縮為：
  (一)被告就系爭保險契約之解除權，是否已逾保險法第64條第3
    項規定1個月之除斥期間？
  (二)訂立系爭保險契約時，原告及其妻鄭玉珠有無違反保險法第
    64條之據實說明義務？
參、本院之判斷：
一、被告就系爭保險契約之解除權，尚未逾保險法第64條第3項
    規定1個月之除斥期間：
  (一)按訂立契約時，要保人對於保險人之書面詢問，應據實說明
    。要保人故意隱匿，或因過失遺漏，或為不實之說明，足以
    變更或減少保險人對於危險之估計者，保險人得解除契約；
    其危險發生後亦同。但要保人證明危險之發生未基於其說明
    或未說明之事實時，不在此限。前項解除契約權，自保險人
    知有解除之原因後，經過1個月不行使而消滅；或契約訂立
    後經過2年，即有可以解除之原因，亦不得解除契約，保險
    法第64條定有明文。
  (二)原告固主張被保險人即原告配偶鄭玉珠於97年10月21日因心
    因性休克死亡之隔日即通知被告公司保險業務員詹湘穎，故
    被告公司於97年12月9日寄發存證信函為解除契約之意思通
    知予原告，已逾保險法第64條第3項所規定之1個月除斥期間
    等語，然按保險法第64條第3項所稱「知悉解除原因者」，
    係指保險人確知其有此項解約原因，亦即被保險人於投保時
    有故意為隱匿，未為據實說明或故為不實說明等情形而言，
    而原告就被保險人即其配偶鄭玉珠因「心因性休克致死」乙
    情告知被告公司保險業務員詹湘穎，此僅為知悉保險事故發
    生（即身故事實及身故原因）而已，並不能認被告公司已知
    悉保險契約有解除之原因。是原告據以主張系爭保險契約解
    除權之除斥期間應自97年10月間被告公司保險業務員詹湘穎
    獲告知時起算，並不足採。
  (三)又查，被告公司之契約調查科在97年11月20日收受慈濟醫院
    之病情說明書（見本院卷第41頁），獲悉被保險人即原告配
    偶鄭玉珠於95年12月13日至慈濟醫院診斷出罹患「先天性心
    房中隔缺損併心臟衰竭症」，並於95年12月13日至同年月21
    日住院診療乙情，為原告所不爭執（見兩造不爭執之事實(二)
    、(三)），堪認被告公司於97年11月20日始知悉被保險人有違
    反據實告知義務之解約原因，揆諸前開規定及說明，被告就
    系爭保險契約解除權之除斥期間，當應自97年11月20日起算
    。則被告於97年12月9日寄發存證信函予原告主張解除系爭
    保險契約，即未逾1個月之除斥期間，則被告前開所辯，尚
    屬可採。原告主張被告就系爭保險契約解除權，已逾1個月
    之除斥期間等語，即非有據。
二、訂立系爭保險契約時，原告及其妻鄭玉珠確實違反保險法第
    64條之據實說明義務：
    按訂立契約時，要保人對於保險人之書面詢問，應據實說明
    。要保人故意隱匿，或因過失遺漏，或為不實之說明，足以
    變更或減少保險人對於危險之估計者，保險人得解除契約，
    保險法第64條第1項、第2項前段定有明文。復按當事人主張
    有利於己之事實者，就其事實有舉證之責任，此為民事訴訟
    法第277條所明定。本件原告主張其事前已盡據實告知義務
    ，而未違反保險法第64條規定等語，為被告所否認，則依前
    開舉證責任分配之原則，原告自應就其前開主張有利於己之
    事實，負舉證責任。經查：
  (一)本件原告固主張被告公司保險業務員詹湘穎因與原告熟識，
    長期處理原告家中投保事宜，對原告及家人均甚了解，而於
    系爭保險契約簽訂前已知悉被保險人鄭玉珠心臟不好及其曾
    住院之事實，原告亦因僅國小肄業，信賴詹湘穎所代填寫之
    內容，被告公司保險業務員詹湘穎並未以書面或口頭詢問要
    保書上書面應告知事項，即於要保書上書面應告知事項之簽
    名欄上簽名，故其並未違反保險法第64條之告知義務等語，
    然查：
    1.原告陳稱被告公司保險業務員詹湘穎因與原告熟識，長期
      處理原告家中投保事宜，對原告及家人均甚了解，而於系
      爭保險契約簽訂前已知悉被保險人即原告配偶鄭玉珠心臟
      不好及其曾住院之事實等語，經證人詹湘穎到庭否認，原
      告亦未能舉證證明之，是原告空言主張被告公司保險業務
      員詹湘穎於系爭保險契約簽訂前已知悉被保險人鄭玉珠心
      臟不好乙情，核非足採。
    2.次查，證人詹湘穎於本院審理時證稱：「（問：原告系爭
      保險契約是否你所招攬？）是，填寫要保書時只有原告、
      被保險人及我三人在場。」、「（問：這份要保書的內容
      及勾選事項，是誰填寫的？）前面當事人的基本資料是原
      告拿戶口名簿給我，由我填寫的。後面的詢問事項欄是我
      詢問原告及被保險人以後，由我幫他們勾選的。」、「（
      問：如何與原告及被保險人確認要保書之書面詢問內容？
      ）我有問被保險人最近兩個月內有無看過醫生、住院，有
      無其他疾病、開過刀，生小孩是否剖腹產，有無高血壓、
      心臟病或腎臟疾病。我並不是依照要保書上面的書面詢問
      事項，逐項念給原告及被保險人聽。」、「我有告知原告
      及被保險人只有有生病、住院一定要跟我講，並且舉對面
      保戶的例子，表示對面保戶有腸沾黏的情形也要告訴我，
      因為這是我們決定是否接受投保的因素，但我並未告知原
      告及被保險人違反據實告知義務的效果。」、「我詢問原
      告『大嫂最近兩個月有沒有生病住院』，原告回答『沒有
      』。我再詢問原告『大嫂有沒有心臟病、高血壓、腎臟病
      』，原告也回答『沒有、沒有』。」、「（問：原告聲請
      理賠時，有拿死亡證明給你看，你有無質疑？）我有問原
      告為何死亡原因是寫有心臟病史，但原告回答『時間那麼
      久，我哪會記得』。」、「（問：簽訂要保書時，有無詢
      問原告及被保險人5年內是否因受傷或生病住院治療？）
      有，我有問原告及被保險人2個月、2年及5年內是否因受
      傷或生病住院治療。」等語（見本院卷第139-143頁），
      可知證人詹湘穎雖承認系爭保險契約要保書及書面詢問事
      項欄（見本院卷第70-73頁），均由其代為填寫之事實，
      惟其否認未詢問原告即自行填載乙節，並證稱其固未依要
      保書所載書面詢問事項內容逐項念給原告聽，但已依書面
      詢問事項欄所記載之關鍵事項即「最近或過去2個月、2年
      及5年內是否因受傷或生病住院治療？」及有無「高血壓
      、心臟病或腎臟病？」等事項詢問原告，並已提醒原告有
      任何生病、住院之事實，均須告知證人詹湘穎等情，參以
      原告雖僅「國小肄業」，惟被保險人即原告配偶鄭玉珠為
      「高中肄業」，此有臺灣省花蓮縣戶籍登記簿在卷可參（
      見本院卷第23頁），且系爭保險契約要保書亦經原告與配
      偶鄭玉珠親筆簽名無訛，此有要保書附卷可按（見本院卷
      第55頁），顯見原告及其配偶鄭玉珠已具備閱讀及理解系
      爭保險契約內容之能力，就要保書之書面詢問事項涉及醫
      療紀錄及疾病，且均經勾選「否」之記載，並非無法獲悉
      ，則其仍於系爭保險契約要保書之書面詢問事項簽名欄簽
      名，足認其已確認證人詹湘穎所勾選之內容無誤，則原告
      主張系爭保險契約要保書之書面詢問事項為證人詹湘穎逕
      自填寫，其從未詢問原告及鄭玉珠云云，自非可採。
  (二)此外，原告迄今亦未能舉證證明證人詹湘穎未經授權、亦未
    詢問原告及被保險人鄭玉珠後，即逕自填寫系爭保險契約要
    保書之書面詢問事項乙事，自堪認原告於訂立系爭保險契約
    時確實未據實告知被保險人即其配偶鄭玉珠有先天性心臟病
    之病史，而有違反保險法第64條第1項之據實告知義務。依
    前開規定，被告自得依保險法第64條第2項前段規定，據以
    解除系爭保險契約。
三、綜上所述，被告公司或其保險業務員詹湘穎於系爭保險契約
    簽訂前，並未知悉被保險人鄭玉珠有心臟疾病及曾因上開疾
    病住院之事實，且原告於簽訂系爭保險契約時，亦未據實告
    知被保險人鄭玉珠曾罹患上開心臟病，而違反保險法第64條
    第1項之據實說明義務，則被告公司依保險法第64條第2項前
    段之規定，解除系爭保險契約，即無不合。
肆、從而，原告依系爭保險契約之法律關係，訴請被告給付保險
    金100萬元及法定遲延利息，為無理由，應予駁回。又原告
    之訴既經駁回，其假執行之聲請即失所附麗，應併予駁回之
    。
伍、原告雖聲請傳訊證人蕭春妹，欲證明被告公司之保險業務員
    詹湘穎與原告家中熟稔，且明白知悉被保險人鄭玉珠之身體
    健康狀況，然查，證人蕭春妹為原告之員工，所為證詞恐有
    不免為附和原告而偏頗之虞；另原告雖亦聲請傳訊證人即台
    灣人壽及新光人壽保險業務員楊秋金及黃秀玲，欲證明其於
    簽訂保險契約時，從未為不實之陳述之事實，然縱原告與證
    人楊秋金及黃秀玲洽談保險事宜時據實陳述，亦不足作為原
    告與被保險人鄭玉珠和被告公司洽談系爭保險契約時，亦為
    據實陳述之證據，本院因認均無調查之必要，附此敘明。
陸、本件事證已臻明確，兩造其餘攻擊防禦方法及證據調查，核
    與判決結果不生影響，爰不予逐一審酌論述，附此敘明。
柒、訴訟費用負擔之依據：依民事訴訟法第78條。
中    華    民    國    98    年    7     月    10    日
                        臺灣花蓮地方法院民事庭
                            法      官  陳燁真
上列為正本係照原本作成。
如不服本判決，應於送達後20日內，向本院提出上訴狀並表明上
訴理由，如於本判決宣示後送達前提起上訴者，應於判決送達後
20日內補提上訴理由書(須附繕本)。
中    華    民    國    98    年    7     月    10    日
                            法院書記官  陳蓮茹


司法院資訊處製作；財團法人民間司法改革基金會備份。
